最高法院刑事判決　　　　　　　　　　　　　　　八十八年度台上字第五六○一號
　　上　訴　人　乙○○○
　　　　　　　　甲 ○ ○
　　　　　　　　丙 ○ ○
右上訴人等因偽造文書案件，不服台灣高等法院高雄分院中華民國八十六年九月十七
日第二審判決（八十六年度上訴字第八八五號，起訴案號：台灣高雄地方法院檢察署
八十四年度偵緝字第六二六　六二七、六四九號），提起上訴，本院判決如左：
    主  文
原判決撤銷，發回台灣高等法院高雄分院。
    理  由
本件原判決認定上訴人乙○○○明知無正當收入，竟與上訴人即其女兒甲○○、女婿
丙○○共同基於意圖為自己不法所有之概括犯意，分別擔任會首，在高雄縣鳳山市埤
頂二十二之二號住處，招攬如原判決附表一所示之互助會，或由甲○○負責開標並記
載得標金額，或由丙○○負責開標，事後由乙○○○、甲○○收取會款。其等三人連
續於標單上偽造活會會員張玉玲、徐陳素宜、周孫煌、林史玉、宋宏光、張蔭治、任
鎮球、楊蔡美香、陳文良、陳秋妹、陳秀枝、李月雲、胡頡賢、郭翠華、陳梅雀等人
名義，並偽填金額，或以多報少之方式謊報得標金額，致生損害於上開人等，使原判
決附表二所示之會員陷於錯誤而交付會款，共詐得新台幣（下同）約一千餘萬元，嗣
於民國八十四年三月二十三日即避匿逃逸等情。因而維持第一審論處上訴人等共同行
使偽造私文書，足以生損害於他人罪刑之判決，駁回其等在第二審之上訴，固非無見
。
惟查有罪之判決書，對於犯罪事實必須詳加認定，並於理由內說明所憑之證據及其認
定之理由，始足以論罪科刑。原判決認定上訴人等以偽造標單冒標之方式，或以多報
少謊報得標金額之方式，向原判決附表二所載之會員周孫煌等二十一人詐取會款。惟
就該附表所列各會員之「債權金額」，則未說明其憑以認定之證據及理由，已有可議
。且其以多報少謊報得標金額，似僅單純之詐欺問題，與偽造標單冒標會款，有無牽
連觸犯偽造文書者不同。究竟上訴人等如何分別以此二種方式詐取會款，詐得之金額
各為若干，自應明白認定，始足為適用法律之基礎。又原判決認定上訴人等於標單上
偽造張玉玲等人名義，並偽填金額冒標。惟該等標單記載之形式及內容如何，其所載
之會員姓名，究僅係投標會員之識別，或表示簽名之意思，事實均未明瞭。此與該等
標單是否已具備私文書之要件；得否認係刑法第二百十條之私文書，或必須依習慣或
特約始足以表示一定用意之證明，而屬修正前刑法第二百二十條以私文書論之準私文
書，及有無刑法第二百十九條沒收署押之問題攸關，亦應詳加調查，妥適認定。另原
判決認定上訴人等向周孫煌等二十一人詐取會款，有無一行為觸犯數罪名之想像競合
犯之適用，亦宜一併斟酌。以上情形，或為上訴意旨指摘所及，或為本院得依職權調
查之事項，原判決既有違誤，應認有撤銷發回更審之原因。
據上論結，應依刑事訴訟法第三百九十七條、第四百零一條，判決如主文。
中      華      民      國    八十八    年      十      月      七      日
                              最高法院刑事第十一庭
                                  審判長法官  陳  炳  煌
                                        法官  陳  正  庸
                                        法官  陳  世  雄
                                        法官  陳  東  誥
                                        法官  張  春  福
      右正本證明與原本無異
                                              書  記  官
中      華      民      國    八十八    年      十      月     十二     日
